臺灣高等法院刑事判決　　　　　　　 100年度上訴字第2435號
上　訴　人
即　被　告　黃啟瑞
選任辯護人　郭緯中律師
　　　　　　古健琳律師
上列上訴人因脫逃案件，不服臺灣臺北地方法院99年度訴字第18
69號，中華民國100年7月6日第一審判決（起訴案號：臺灣臺北
地方法院檢察署99年度偵字第7562號），提起上訴，本院判決如
下：
    主  文
原判決撤銷。
黃啟瑞便利依法逮捕拘禁之人脫逃，處有期徒刑壹年。
    事  實
一、黃啟瑞係臺北縣政府（改制為新北市政府，以下同）警察局
    新店分局安和派出所巡佐，林上恩曾提供毒品線索予黃啟瑞
    偵辦，2人因而熟識。林上恩因涉毒品案件經臺灣臺北地方
    法院檢察署於99年1月14日以99年北檢玲偵玉緝000171號發
    布通緝。臺北市政府警察局中山分局偵查隊小隊長黃志欽、
    偵查佐饒志勛、偵查佐翁瑋隆於民國99年2月4日22時40分許
    前往林上恩新北市○○區○○街61巷5號3樓住處，依法逮捕
    林上恩。林上恩以電話通知黃啟瑞其遭人逮捕，黃啟瑞遂於
    99年2月4日22時45分許前往上址，向黃志欽等人表明其為新
    店分局安和派出所巡佐，黃志欽等人向黃啟瑞表示林上恩為
    毒品通緝犯，已依法逮捕要帶離偵辦，詎黃啟瑞為便利林上
    恩脫逃，竟向黃志欽等人佯稱其已掌握林上恩許久，還有其
    他案件要與林上恩配合偵辦云云，不許黃志欽等人將林上恩
    帶離，雙方僵持數分鐘後，黃志欽等人因考量上址為新店分
    局轄區，決定將林上恩交予黃啟瑞處理後，即離去現場。嗣
    黃啟瑞亦自行離去現場，而便利林上恩脫逃。
二、案經新北市政府警察局新店分局報請臺灣臺北地方法院檢察
    署檢察官偵查後起訴。
    理  由
壹、程序方面：
  一按「被告以外之人於審判外之言詞或書面陳述，除法律有規
    定者外，不得作為證據。」、「被告以外之人於檢察事務官
    、司法警察官或司法警察調查中所為之陳述，與審判中不符
    時，其先前之陳述具有較可信之特別情況，且為證明犯罪事
    實存否所必要者，得為證據。」刑事訴訟法第159條第1項、
    第159條之2分別定有明文。依此規定，被告以外之人於檢察
    事務官、司法警察官或司法警察調查中所為之供述，原屬該
    等之人於審判外之言詞或書面陳述，於有前揭第159條之2或
    其他法律例外規定之情形，仍得採為證據。其中所謂「具有
    較可信之特別情況」，係指證人於檢察事務官、司法警察官
    或司法警察調查中所為之陳述，與審判中不符，而其先前之
    陳述，從客觀上之環境或條件等情況加以觀察，有足以取代
    審判中反對詰問之可信性保證者而言。證人所為之先前陳述
    ，相較於審判中之陳述，是否具有更可信之特別情況，應依
    其陳述時外部之客觀情況，綜合比較判斷之。本件證人黃志
    欽、翁瑋隆於警詢時之陳述，並無較可信之特別情況，應認
    無證據能力。
  二次按被告以外之人於偵查中向檢察官所為陳述，除顯有不可
    信之情況者外，得為證據，同法第159條之1第2項定有明文
    。因檢察官於偵查中向被告以外之人所取得之陳述，原則上
    均能遵守法律規定，不致違法取供，其可信度極高，職是，
    被告以外之人前於偵查中已具結而為證述，除反對該項供述
    得具有證據能力之一方，已釋明「顯有不可信之情況」之理
    由外，不宜遽指該證人於偵查中之陳述不具證據能力。而所
    謂「顯有不可信」之情況，係指其不可信之情形，甚為顯著
    瞭然者，固非以絕對不須經過調查程序為條件，然須從卷證
    本身，綜合訊問時之外部情況，例如：是否踐行偵查中調查
    人證之法定程序，給予在場被告適當詰問證人之機會等情，
    為形式上之觀察或調查，即可發現，無待進一步為實質調查
    之情形而言。本件原審已傳喚證人黃志欽、翁瑋隆到庭使被
    告及其辯護人有行使反對詰問權之機會，亦查無顯有不可信
    之狀況，證人黃志欽、翁瑋隆於偵查中之證述，自有證據能
    力。
  三末按被告以外之人於審判外之言詞或書面陳述，除法律有規
    定者外，不得作為證據；又被告以外之人於審判外之陳述，
    雖不符合同法第159條之1至第159條之4之規定，但經當事人
    於審判程序同意作為證據，法院審酌該言詞陳述或書面陳述
    作成時之情況，認為適當者，亦得為證據。當事人、代理人
    或辯護人於法院調查證據時，知有第159條第1項不得為證據
    之情形，而未於言詞辯論終結前聲明異議者，視為有前項之
    同意，刑事訴訟法第159條第1項及第159條之5分別定有明文
    。本判決下列其餘引用之證據資料，均經依法踐行調查證據
    程序，當事人於本院言詞辯論終結前亦未對證據能力聲明異
    議（見本院卷第27頁），本院審酌證據資料製作時之情況，
    均無違法不當及證明力明顯過低之瑕疵，亦查無依法應排除
    其證據能力之情形，認以之作為證據應屬適當，皆有證據能
    力。
貳、實體方面：
  一訊據上訴人即被告黃啟瑞於本院審理時坦承其為新北市政府
    警察局新店分局安和派出所巡佐，林上恩通知其有警察在他
    家，其前往現場，經臺北市政府警察局中山分局員警告以林
    上恩是通緝犯，其仍便利林上恩脫逃等情不諱（見本院卷第
    47頁背面），核與1.證人即臺北市政府警察局中山分局偵查
    隊小隊長黃志欽於偵查中、原審審理時證稱：林上恩乃毒品
    案件之通緝犯。伊與翁瑋隆、饒志勛於99年2月4日下午10時
    40分許到達林上恩新北市○○區○○街61巷5號3樓住處，伊
    等有告知林上恩為毒品通緝犯，並表示要帶他回去偵辦。嗣
    被告到達現場後表示係當地派出所巡佐，伊向被告表示林上
    恩為通緝犯，伊等要將林上恩帶離偵辦，惟被告表示已經掌
    控林上恩許久，還有其他案件需要林上恩配合，不許伊等將
    林上恩帶離，伊等與被告僵持約10多分鐘後，考量轄區優先
    （即通緝犯之捉拿，以當地管區為優先），遂將林上恩交予
    被告後即離開，被告並未與伊等一同離開，而是與林上恩一
    同留在現場等語（見99年度偵字第7562號卷第39頁、原審卷
    第85至93頁）；2.證人即臺北市政府警察局中山分局偵查佐
    翁瑋隆於偵查中、原審審理時證述：伊以電腦查詢得知林上
    恩遭通緝，遂於99年2月4日22時許與黃志欽、饒志勛員警一
    同到達林上恩新店住所，並告知林上恩遭通緝一事，嗣被告
    到達現場，並向黃志欽表示林上恩還有其他案件要偵辦，黃
    志欽與被告因此發生爭執，後黃志欽表示：既然被告為巡佐
    ，且當地為新店分局轄區等語，所以就將林上恩交給被告，
    伊與黃志欽、饒志勛就先行離開等語（見上揭偵卷第39頁、
    原審卷第94至97頁）；3.證人即臺北市政府警察局中山分局
    偵查佐饒志勛於原審審理時復證稱：伊與黃志欽、翁瑋隆員
    警到達現場後有告知林上恩已遭通緝，伊等要將林上恩帶回
    去，嗣被告到達現場後表示已跟監林上恩很久，有案件要配
    合，請伊等讓被告將林上恩帶回去處理，嗣黃志欽決定將林
    上恩交予被告後，伊與黃志欽、翁瑋隆即一同離開，而將林
    上恩與被告留在現場等語（見原審卷第100至104頁）；4.證
    人林上恩於警詢時陳稱：99年2月4日有員警到伊新店的住所
    ，告知伊已遭到通緝並要將伊逮捕歸案；黃志欽已將伊逮捕
    ；被告則假意到現場，稱伊是其線民。被告與在場之中山分
    局的警員討論後，中山分局的員警就離開等語（見上揭偵卷
    第11至13頁）相吻合；足認被告當日確有向黃志欽等人表示
    其為當地派出所巡佐，經黃志欽等人向被告表示林上恩為毒
    品通緝犯，已依法逮捕要帶離偵辦，被告為便利林上恩脫逃
    ，向黃志欽等人佯稱已掌握林上恩許久，還有其他案件要與
    林上恩配合偵辦，而不許黃志欽等人將林上恩帶離，雙方僵
    持數分鐘後，黃志欽等人因考量上址為新店分局轄區，決定
    將林上恩交由被告處理後，即離去現場。嗣被告亦自行離去
    現場等情無訛。被告於本院審理時自白便利林上恩脫逃與事
    實相符，堪以採信。辯護人於原審雖為被告辯稱：黃志欽等
    人離開林上恩住處前，未向被告宣讀刑事訴訟法人犯3項基
    本權利，未交付逮捕通知書，未上戒具，並未依法逮捕林上
    恩，不論被告有無將遭通緝之林上恩解送通緝單位，均難認
    被告有何便利脫逃之行為；且黃志欽將林上恩交予被告當時
    ，並未進行正常之移交手續，益徵黃志欽並無逮捕林上恩之
    意，亦無「已逮捕林上恩」之認知。黃志欽等人未對林上恩
    實施任何實質腕力加以限制自由，不宜擴張解釋林上恩已遭
    逮捕云云。然查：按刑法脫逃罪係侵害國家拘禁力，以脫離
    公力監督範圍為構成要件，故其成立，必係被逮捕監禁後，
    其身體已入於該管公務員實力支配下，乃竟不法脫離公力監
    督拘禁者，始得謂之。證人黃志欽、翁瑋隆於原審審理時證
    稱：林上恩當時已遭伊等監控，林上恩之行動自由在伊等掌
    控中，林上恩無法逃跑等語（見原審卷第92頁背面、第98頁
    背面）。本件林上恩係通緝犯，黃志欽等警員既已進入林上
    恩住處，告知林上恩其係通緝犯，要將其帶回，並以優勢警
    力實際掌控、限制林上恩身體之行動自由，黃志欽等人自已
    依法逮捕林上恩，將林上恩置於公權力監督之下，林上恩當
    時係屬依法逮捕拘禁之人甚明。至黃志欽等人未於執行逮捕
    時對林上恩上手銬，及於逮捕林上恩後，未踐行訊問被告前
    之告知義務、未出具逮捕被告之書面通知予林上恩，以及未
    依人犯移交程序將林上恩交給被告，均無礙於林上恩係屬依
    法逮捕之人之認定。又被告對黃志欽等人佯稱已掌握林上恩
    許久，還有其他案件要與林上恩配合偵辦，不許黃志欽等人
    將林上恩帶離，使被告林上恩因而脫離公力監督，自係便利
    林上恩脫逃無訛。辯護人於原審為被告所辯，自無可取。本
    件事證明確，被告便利犯人脫逃之犯行，洵堪認定，應依法
    論科。
  二核被告所為，係犯刑法第162條第1項之便利依法逮捕之人脫
    逃罪。起訴書雖認被告係犯刑法第163條第1項之公務員便利
    依法逮捕之人脫逃罪，惟刑法第163條第1項所定公務員縱放
    職務上依法逮捕拘禁之人或便利其脫逃之罪，係指公務員對
    於職務上依法逮捕拘禁之人，於其逮捕拘禁之中，故意縱放
    或便利其脫逃者而言，若其所縱放或便利脫逃者並非在其職
    務上逮捕拘禁之中，則其人縱係依法逮捕拘禁之人，仍與該
    罪之構成要件不合，衹能論以同法第162條之罪（最高法院
    70年度台上字第7036號判決意旨參照）。本件被告非為應由
    何機關或何人逮捕通緝犯與黃志欽等人爭論，而係為使林上
    恩脫免逮捕，向黃志欽等人佯稱已掌握林上恩許久，還有其
    他案件要與林上恩配合偵辦，不許黃志欽等人將林上恩帶離
    ，被告當時並無由其逮捕林上恩或自黃志欽等人接收通緝犯
    移送檢察官處理之意，亦無任何逮捕林上恩之言語及外觀。
    且黃志欽等人由被告係經林上恩通知到場，及聽聞被告上述
    話語，亦可預見被告並無逮捕被告或立即將被告移送檢察官
    處理之意，自不能謂原係在黃志欽等人逮捕中之林上恩，已
    由被告自己依法逮捕，或由被告承接黃志欽等人逮捕林上恩
    之狀態，使林上恩成為被告職務上依法逮捕之人。揆諸上開
    說明，被告所為自與刑法第163條第1項之構成要件不合。檢
    察官尚有誤會，惟二者基本社會事實同一，爰依職權變更起
    訴法條。又刑法第134條對於公務員故意犯刑法瀆職罪章以
    外之罪加重其刑之規定，須以其故意犯罪係利用其職務上所
    享有之權力、機會或方法為其要件，如犯人雖為公務員，但
    其犯罪時並非利用其職務上之權力、機會或方法而為之者，
    即無適用該條之餘地。本件被告雖有向黃志欽等人表明其為
    新店分局安和派出所巡佐，惟被告當日非因執行職務到場，
    其亦無阻止黃志欽等人帶走林上恩之權力，其僅係口頭向黃
    志欽等人佯稱已掌握林上恩許久，還有其他案件要與林上恩
    配合偵辦，不許黃志欽等人將林上恩帶離，而由黃志欽等人
    自行決定不帶走林上恩，尚難認被告有利用其職務上之權力
    、機會或方法，便利林上恩脫逃，自無刑法第134條加重其
    刑規定之適用，併此敘明。
  三原審對被告論罪科刑，固非無見。惟查：被告係犯刑法第16
    2條第1項之便利依法逮捕之人脫逃罪，原審誤認係犯刑法第
    163條第1項之公務員便利依法逮捕之人脫逃罪，自有違誤。
    被告上訴指摘原判決不當，為有理由。原判決既有上述可議
    ，自應由本院予以撤銷改判。爰審酌被告身為警務人員，不
    知潔身自愛，於警員依法逮捕林上恩後，向警員佯稱已掌握
    林上恩許久，還有其他案件要與林上恩配合偵辦，不許警員
    將林上恩帶離，而便利林上恩脫逃，惡性非輕。惟被告於本
    院審理時坦承犯行，尚有悔意。兼衡被告之素行、犯罪之動
    機、目的、手段及犯後態度等一切情狀，量處如主文第2項
    所示之刑。被告上訴意旨雖表明願為公益捐款，請求宣告緩
    刑。惟審酌本案犯罪情節非輕，且被告另案（本院100年上
    易字第1764號）與林上恩涉犯恐嚇罪，經本院認定有罪確定
    ，為本院職務上所知悉，認不宜對被告為緩刑之宣告，附此
    敘明。
據上論斷，應依刑事訴訟法第369條第1項後段、第364條、第299
條第1項前段、第300條，刑法第162條第1項，判決如主文。
本案經檢察官劉斐玲到庭執行職務。
中    華    民    國    100   年    10    月    18    日
                  刑事第十六庭審判長法  官  陳晴教
                                    法  官  吳啟民
                                    法  官  楊智勝
以上正本證明與原本無異。
檢察官如不服本判決，應於收受送達後10日內向本院提出上訴書
狀，其未敘述上訴之理由者並得於提起上訴後10日內向本院補提
理由書（均須按他造當事人之人數附繕本）「切勿逕送上級法院
」。
                                    書記官  林桂玉
中    華    民    國   100    年    10    月    18    日
附錄：本案論罪科刑法條全文
中華民國刑法第162條第1項（縱放或便利脫逃罪）
縱放依法逮捕拘禁之人或便利其脫逃者，處3年以下有期徒刑。
損壞拘禁處所械具或以強暴脅迫犯前項之罪者，處6月以上5年以
下有期徒刑。
聚眾以強暴脅迫犯第1項之罪者，在場助勢之人，處5 年以上12
年以下有期徒刑；首謀及下手實施強暴脅迫者，處無期徒刑或7
年以上有期徒刑。
前三項之未遂犯罰之。
配偶、五親等內之血親或三親等內之姻親，犯第1項之便利脫逃
罪者，得減輕其刑。